【裁判字號】    98,上易,806
【裁判日期】    980610
【裁判案由】    竊盜
【裁判全文】
臺灣高等法院臺中分院刑事判決         98年度上易字第806號
上  訴  人  臺灣臺中地方法院檢察署檢察官
被      告  陳田  
上列上訴人因被告竊盜案件，不服臺灣臺中地方法院97年度易字
第1665號，中華民國98年3 月18日第一審判決（起訴案號：臺灣
臺中地方法院檢察署97年度偵字第1977、5487號），提起上訴，
本院判決如下：
    主  文
上訴駁回。
    理  由
一、公訴意旨另略以：被告意圖為自己不法之所有，於民國96年
    12月25日下午3時許，在暫停在臺中市建國路與民族路口之
    豐原客運公車上，竊取郭玉田所有、置於其褲子左後口袋之
    皮夾1只，內有汽車行照、身分證影本、健保卡及現金等物
    ，因認被告涉犯刑法第320條第1項之竊盜罪嫌等語。
二、按犯罪事實應依證據認定之，無證據不得認定犯罪事實；不
    能證明被告犯罪或其行為不罰者，應諭知無罪之判決，刑事
    訴訟法第154條第2項、第301條第1項分別定有明文。又告訴
    人之告訴，係以使被告受刑事追訴為目的，是其陳述是否與
    事實相符，仍應調查其他證據以資審認。且事實之認定，應
    憑證據，如未能發現相當證據，或證據不足以證明，自不能
    以推測或擬制之方法，以為裁判基礎。且認定犯罪事實所憑
    之證據，雖不以直接證據為限，間接證據亦包括在內；然而
    無論直接或間接證據，其為訴訟上之證明，須於通常一般之
    人均不致有所懷疑，而得確信其為真實之程度者，始得據為
    有罪之認定，最高法院52年臺上字第1300號、40年臺上字第
    86號及76年臺上字第4986號分別著有判例可資參照。又被告
    否認犯罪事實所持之辯解，縱屬不能成立，仍非有積極證據
    足以證明其犯罪行為，不能遽為有罪之認定。又按刑事訴訟
    法第161條已於91年2月8日修正公布，修正後同條第1項規定
    ：檢察官就被告犯罪事實，應負舉證責任，並指出證明之方
    法。因此，檢察官對於起訴之犯罪事實，應負提出證據及說
    服之實質舉證責任。倘其所提出之證據，不足為被告有罪之
    積極證明，或其闡明之證明方法，無從說服法官以形成被告
    有罪之心證，基於無罪推定之原則，自應為被告無罪判決之
    諭知（最高法院30年上字第1831號、92年臺上字第128號判
    例意旨足參）。
三、公訴意旨認定被告涉有前開竊盜罪嫌，無非是以被害人郭玉
    田之陳述及該處為一般公車站牌，並無站務人員，無從換取
    零錢，故被告之辯詞不足採信為其依據。但查：
（一）訊據被告堅詞否認竊盜犯行，辯稱案發時告訴人郭玉田有
      問我是否有偷他的皮包，我說沒有，而且當時我有說我的
      身上可以讓他來搜有沒有他被偷的皮包，我的身上有沒有
      什麼東西，我走路都無法正常走了，怎麼有可能作此事，
      伊並無竊取告訴人之財物等語，縱對被告上車後驟然下車
      之舉動有所存疑，尚難遽而憑認被告即為竊取告訴人皮包
      之人；況查，豐原客運售票處設於臺中市○○路000號（
      即臺中市建國路與中山路之交岔路口），該處設有售票及
      指揮搭車之服務人員，與被害人所稱遭竊之地點即臺中市
      ○○路000○0號（即臺中市建國路與民族路之交岔路口）
      相距不到10公尺，此為臺中市市民及習慣於上開地點搭乘
      豐原客運的乘客所認識之事實，從而被告所辯其欲下車換
      取零錢等語，尚非全屬無憑，至被害人所稱附近沒有看到
      服務人員等語，應係平素未注意所致，尚不得據為不利被
      告之認定。
（二）又查，證人即告訴人郭玉田於警詢中陳稱：「我96年12月
      25 日下午15時左右，在臺中市建國路與民族路口之豐原
      客運站牌（臺中市○○路00000號）等待（大甲-潭子線）
      公車要去北屯路北新國中，發現皮包遭扒竊。我於上述時
      地等公車到站時買好車票準備上車，排隊在我前方的陳田
      上車後又故意轉身下車離去，因我曾有遭扒竊皮包經驗，
      所以當陳田轉身下車時，我馬上感覺有人要偷竊我的皮包
      ，我立即伸出我的左手檢查長褲之左後側褲袋，發現褲袋
      內皮包已遭陳田扒竊，我便大叫有小偷，我便追下車把陳
      田拉住，陳田已將我的皮包交由另一名男子已逃離現場，
      陳田主動說會叫另一名男子來，叫我放了他，我怕他會跑
      掉，所以拉住他不讓他走，請路人幫我請警察來。我只顧
      追陳田，沒注意他同夥特徵」等語；復於偵查中具結證稱
      ：「當時我已上車，我在車子門口階梯上，被告在我前面
      ，他沒有買車票，就突然往後走，他經過我身邊時就碰擠
      我的身體左邊，我的錢包放在左後褲袋，我發現時，他已
      經下車。我看到他在走路，走得有一點快，我就追上去抓
      住他，說他偷我的錢，我請路人請警員先生過來，被告跟
      我說『不要抓我，我去叫對面那一個人來。』，然後路過
      一位先生將他帶到派出所。」等語；並於本院審理時具結
      證稱：「（審判長問：是否有看到是何人所為？）我認得
      是在庭的被告扒竊我的皮包、是司機告訴我在庭的被告要
      下車時向我扒竊的、他就在你的後面你快去追，我上車要
      投錢時，我發現我的皮包不見，我追上去抓住被告，被告
      說他沒有跟我扒竊皮包，被告跟我說要叫對面的另一個人
      來講，我抓住他、我也不認識對面什麼人，所以沒有答應
      他說的話，我的心臟不好、當時我的心臟跳的很快，案發
      時現場有圍了很多人、圍觀的人叫我趕快報警處理，因為
      我不知道派出所在哪裡，所以請路人找警察來。」等語（
      見本院卷第28頁反面），證人郭玉田固自警詢、偵查迄至
      本院審理均指述其皮包是遭被告所扒竊，然其究竟有無親
      見被告竊取皮包？或係發見皮包不見，適被告驟然下車故
      而質疑被告所竊？所供前後不一，此觀其於本院審理中亦
      證述是上公車要投幣時發現皮包不見，並無親見被告竊盜
      或與他人共同行竊乙情甚明；復查，告訴人於偵訊時所證
      係被告轉身碰撞告訴人身體後，告訴人因而查證自己皮包
      是否猶在而發現遭竊，亦與其於本院所證在上車要投錢時
      經司機告知始發現皮包不見，及直指被告竊取其皮包等語
      ，前後證述有所不符，則告訴人之指述即有瑕疵而無從遽
      信為真。
（三）被害人郭玉田雖指稱其遺失汽車行照、身分證影本、健保
      卡及現金等物，惟既未於被告身上起獲贓物，則被害人究
      竟有無遺失上開物品，究否在上車之際遭竊或前已遭竊？
      或確否係被告個人或與他人共同竊取，均非無疑；縱認被
      害人確實遺失上開物品，但是否在公車上遺失？如係在公
      車上遺失，能否排除他人所為？又被告有無將手伸入被害
      人之左後側褲袋，而取得上開皮夾，告訴人既未親見，徒
      憑其證稱係他人告稱，亦無積極之證據可證，檢察官即應
      負舉證責任。
（四）另被害人雖於警詢指稱被告竊得後將皮包交由另一名男子
      ，該名男子已逃離現場云云；但該名男子之長相、年紀為
      何，被害人均無法具體描敘；以被告之年紀已甚高齡且行
      動有所不便，於本院審理時尚需安養院之職員扶持到庭，
      如確有同夥共犯，該共犯理應在告訴人附近始得接應而將
      告訴人皮包儘速攜離案發現場，何以告訴人就此人毫無印
      象，復以如有此共犯，理應身手較為敏捷而可迅速逃離現
      場，衡情如由該共犯下手行竊，被告從旁接應，較不易為
      被害人查覺，卻推由行動不便之被告下手再轉交共犯攜離
      ，不僅增加風險，亦與常情不符，故不能僅憑被害人片面
      之指述案發時被告驟然下車且碰撞到其身體，即遽認被告
      有與一不詳姓名而逃逸之成年人共同下手竊盜。
四、綜上所述，檢察官所舉之證據，未達於通常一般之人均不致
    有所懷疑，而得確信其為真實之程度，不足以認定被告涉有
    竊盜被害人郭玉田皮包之罪嫌，且被告堅詞否認犯罪事實所
    持之辯解，縱屬不能成立，既查無積極證據足以證明其犯罪
    行為，即不能遽為有罪之認定。原審以不能證明被告陳田犯
    罪而為無罪之諭知，經核並無不合。檢察官上訴意旨略以：
    本件告訴人郭玉田於警詢中陳稱：其於96年12月25日下午
    15 時許，在臺中市建國路與民族路口之豐原客運站牌等公
    車到站時買好車票準備上車，排隊在其前方之陳田上車後又
    故意轉身下車離去，因其曾有遭扒竊皮包經驗，所以當陳田
    轉身下車時，其馬上感覺有人要偷竊其皮包，其立即伸出左
    手檢查長褲之左後側褲袋，發現褲袋內皮包已遭陳田扒竊，
    其便大喊有小偷，並追下車把陳田拉住，但陳田已將其皮包
    交由另一名男子逃離現場，陳田主動說會叫另1名男子來，
    叫其放了他，其怕他會跑掉，所以拉住他不讓他走，請路人
    叫警察來；當時其只顧著追陳田，沒注意他同夥特等語；復
    於本署偵查中具結證稱：當時其已上車，其在車子門口階梯
    上，被告在其前面，他沒有買車票，就突然往後走，他經過
    其身邊時就碰擠告訴人其身體左邊，其錢包放在左後褲袋，
    發現時，他已經下車；告訴人看到他在走路，走得有一點快
    ，其就追上去抓住他，說他偷其的錢，其請路人叫員警過來
    ，被告跟其說『不要抓我，我去叫對面那一個人來』；被告
    經過其身邊，其突然警覺到，因為其之前有被扒的經驗，其
    一看錢包就不見了等語，則依告訴人前開所述，其於步上公
    車之前，皮包仍置放於自身左後褲袋，尚無遺失或失竊之情
    事，嗣經被告轉身下車並碰撞其身體左側後，始發覺錢包失
    竊之情事；且告訴人於警詢及偵查中就遭竊之時間、地點及
    情節，均能明確陳述，並無二致，堪認告訴人之錢包確係被
    告所竊無訛。另本件被告經告訴人查獲暨警方逮捕後，雖
    未在被告身上起獲告訴人所有之錢包，惟告訴人既已明確證
    稱其所失竊之錢包確已由被告交予同夥之不詳他人逃離現場
    ，且被告為告訴人攔住時，並未堅詞否認偷竊之情事，反係
    向告訴人哀求不要抓他等語，此舉顯與一般常情不符，則被
    告辯稱竊取告訴人錢包乙節，亦與其前開舉動未合。又原
    審判決以被告之年紀及行動不便，若有同夥共犯，衡情應由
    該共犯下手行竊，被告從旁接應，卻推由行動不便之被告下
    手，認與常情不符為由，而為被告有利之認定，惟竊盜手法
    無奇不有，或有行竊手法高明者負責下手行竊，其他同夥則
    在旁把風或接應贓物，或有竊嫌以搭訕、問題為由分散被害
    人注意力，再由同夥下手行竊等，實務上亦屢見不鮮，而被
    告前有多次徒手竊取他人口袋財物之前開犯行，此有刑案資
    料查註紀錄表在卷，則由被告下手行竊財物，再由同夥取得
    贓物後迅速離開現場，尚難認有何違反常情之理，原審判決
    竟以推測擬制方式，認定被告行動不便無法行竊，其採證論
    理非無審究餘地，要難單憑前開理由，遽為被告有利之認定
    云云，指摘原判決不當。然查本件告訴人之指訴有前揭瑕疵
    可指，已如前述，公訴人所提出之證據或所指出之證明方法
    ，亦不足為被告有罪之積極證明，或說服本院形成被告有罪
    之心證。此外，復查無其他任何積極證據足認被告確有公訴
    人所指上開犯行，且無法達於通常一般人均不致於有所懷疑
    ，而得確信其為真實之程度，本院自無從形成有罪之確信，
    而不論被告其他所辯是否可採，根據「罪證有疑，利於被告
    」之證據法則，即不得遽為不利被告之認定，公訴人所舉之
    證據，既尚有合理之懷疑存在，而未達於可確信其真實之程
    度，則在該合理懷疑尚未剔除前，依據上開說明，自難遽為
    被告有罪之認定。從而，檢察官之上訴為無理由，應予駁回
    。
據上論斷，應依刑事訴訟法第368條，判決如主文。
本案經檢察官李慶義到庭執行職務。
中    華    民    國    98    年    6    月    10    日
            刑事第七庭    審判長法  官  林  榮  龍                        
                                法  官  江  錫  麟                        
                                法  官  張  惠  立                        
上列正本證明與原本無異。                                                  
不得上訴。
                                書記官  陳  慈  傳                        

中    華    民    國    98    年    6    月    12    日

司法院資訊處製作；財團法人民間司法改革基金會備份。
